臺灣高等法院高雄分院民事判決　　　　　94年度上易字第25號
上　訴　人　大眾商業銀行股份有限公司
法定代理人　丁○○
訴訟代理人　丙○○
被上訴人　　甲○○
訴訟代理人　乙○○
上列當事人間請求分配表異議之訴事件，上訴人對於民國93年12
月30日臺灣屏東地方法院93年度訴字第451 號第一審判決提起上
訴，本院於94年5月25日言詞辯論終結，判決如下：
    主      文
原判決關於駁回上訴人後開第二項之訴部分，及訴訟費用之裁判
廢棄。
台灣屏東地方法院九十三年度執字第七七七二號強制執行事件，
於民國九十三年九月一日製作之分配表，所列第二順位抵押權人
即被上訴人受分配之債權，債權原本於超過新台幣伍拾萬元部分
應予剔除，不得列入分配。
其餘上訴駁回。
第一、二審訴訟費用，由被上訴人負擔六分之一，餘由上訴人負
擔。
    事實及理由
一、上訴人主張：上訴人前持原審90年度執字第5591號債權憑證
    ，依其上所載對訴外人林玲雪、楊清和之借款債權餘額新台
    幣（下同）88萬3,359 元，就訴外人林玲雪所有之坐落屏東
    縣屏東市○○段1740之1 地號及建號837 即門牌編號屏東縣
    屏東市○○○路○段108 巷22弄22號建物（下稱系爭房地）
    聲請強制執行，經原審93年度執字第7772號強制執行事件以
    193 萬元拍定。被上訴人雖為系爭房地之第二順位抵押權人
    ，惟被上訴人對訴外人林玲雪並無抵押債權存在，詎原審93
    年度執字第7772號強制執行事件，於93年9 月1 日製作之分
    配表（下稱系爭分配表），將被上訴人受分配債權原本60萬
    元、利息2 萬3,375 元、違約金4,675 元列入分配，顯屬無
    據等情，求為：(一)確認被上訴人與訴外人林玲雪就系爭抵押
    權所擔保之債權不存在；(二)系爭分配表，就被上訴人所分配
    之債權額，應予剔除之判決。原審為上訴人敗訴判決。上訴
    人於本院聲明：(一)原判決廢棄。(二)確認被上訴人與訴外人林
    玲雪就系爭抵押權所擔保之債權不存在。(三)系爭分配表，就
    被上訴人所分配之債權額，應予剔除。
二、被上訴人則以：訴外人林玲雪於87年1 月20日簽立本票1 紙
    向被上訴人借款50萬元。嗣林玲雪無法依約還款，經與被上
    訴人就利息及違約金重行約定，自91年9 月1 日起，林玲雪
    應按月給付利息3,500 元，如未按月繳息，除借款本金及前
    開利息外，則仍應依原約定以月息3%計付違約金。詎林玲雪
    自93年1 月1 日起即未依約付息，全部債務視同到期，故被
    上訴人自得就借款本金50萬元及利息、違約金參與分配等語
    ，資為抗辯，並於本院為駁回上訴之聲明。
三、兩造不爭執事項：
  (一)訴外人林玲雪於87年1 月14日，提供系爭房地，為被上訴人
    設定本金最高限額60萬元，存續期間自87年1 月14日至同年
    2 月14日止、設定義務人及債務人均為林玲雪、約定利息依
    中央銀行核定放款利率、違約金逾期按月息3%計算之本金最
    高限額抵押權。嗣被上訴人與林玲雪另立協議，關於利息部
    分自91年9月1日起變更為按月以3,500 元計算。
  (二)上訴人就訴外人林玲雪所有之系爭房地聲請強制執行，經原
    審93年度執字第7772號進行拍賣並以193 萬元拍定，原執行
    法院將被上訴人60萬元債權原本及利息2 萬3,375 元、違約
    金4,675元，列入參與分配。
四、本件兩造所爭執之處，應在於：(一)上訴人訴請確認被上訴人
    與訴外人林玲雪就系爭抵押權所擔保之債權不存在，是否有
    理？(二)系爭分配表被上訴人所分配之債權額是否應予剔除？
    茲分別說明如下：
  (一)上訴人訴請確認被上訴人與訴外人林玲雪就系爭抵押權所擔
    保之債權不存在，是否有理？
  1.查，訴外人林玲雪於87年1 月14日以系爭房地設定60萬元之
    本金最高限額抵押權，存續期間自87年1 月14日起至同年2
    月14日止，約定利息依中央銀行核定放款利率計算，如未依
    約還款，另按月息3%計算違約金，並辦理抵押權登記後，嗣
    被上訴人與林玲雪另立協議，自91年9 月1 日起利息變更為
    按月以3,500 元計算，如未按月繳息，除借款本金及前開利
    息外，仍應依原約定以月息3%計付違約金等情，有抵押權設
    定契約書可稽（原審卷第13至15頁），並為上訴人所不爭執
    （原審卷第87頁、本院卷第45頁），自堪信為真實。
  2.訴外人林玲雪於87年1 月20日向被上訴人借款50萬元並簽發
    面額50萬元、發票日為87年1 月20日、背面載有50萬元收得
    ，並蓋有林玲雪之印章及其夫楊清和簽名於其上之本票一紙
    為憑，上訴人對於系爭本票之真正並不爭執（原審卷第41頁
    ），而訴外人林玲雪及其夫楊清和復於背面註明50萬元已收
    得、填載日期為87年1 月20日，參之系爭抵押權之設定義務
    人及債務人均為林玲雪（原審卷第14頁），堪認被上訴人對
    林玲雪之50 萬 元債權，應係被上訴人於87年1 月20日所貸
    與並交付，而為系爭抵押權存續期間內所發生之債權，自屬
    於系爭抵押權擔保之範圍，上訴人主張系爭本票背面由楊清
    和簽名於上，足見該本票乃楊清和與被上訴人間之債權債務
    關係，與林玲雪無關，該債權自非屬系爭抵押權擔保範圍云
    云，應無可採。
  3.按所謂最高限額抵押權者，乃為預定抵押物應擔保債權之最
    高限額所設定之抵押權。如預定擔保之債權非僅限於本金，
    而登記為本金最高限額新臺幣若干元，其約定利息、遲延利
    息及約定擔保範圍內之違約金，亦為抵押權效力所及，但仍
    受最高限額之限制（最高法院85年臺上字第2065號判例參照
    ）。查，本件本金借款50萬元，已如前述，而訴外人林玲雪
    自93年1 月1 日起即未支付利息而違約，則訴外人林玲雪積
    欠被上訴人債務，縱令算至本件93年9 月1 日製作系爭分配
    表時，亦已超過60萬元〔（本金500,000）＋ （利息3,50 0
    ×8 個月）＋（違約金500,000 ×3%×8 個月）=648,000
    〕。是上訴人訴請確認被上訴人與訴外人林玲雪就系爭抵押
    權所擔保之債權不存在云云，並無可採。
  (二)系爭分配表被上訴人所分配之債權額是否應予剔除？
  1.本件系爭分配表，所列第二順位抵押權人即被上訴人受分配
    債權原本60萬元、利息2 萬3,375 元、違約金4,675 元，有
    本院調來原審93年度執字第7772號強制執行事件案卷可按，
    並有該分配表附原審卷可稽（原審卷第11頁）。
  2.查，被上訴人僅向訴外人林玲雪借款50萬元，已如前述，被
    上訴人亦自承：原審以60萬元算本金是不對的，應以50萬元
    算本金為正確等語（本院卷第45頁）。是系爭分配表關於債
    權原本超過50萬元部分自應予剔除，不得列入分配。至訴外
    人林玲雪自93年1 月1 日起即未支付利息而違約，算至本件
    93年9 月1 日計算分配表時，利息28,000元（利息3,500 ×
    8 個月）、違約金12萬元（500,000 ×3%×8 個月），均已
    超過系爭分配表所載之利息及違約金，是上訴人請求剔除系
    爭分配表之利息及違約金，均無理由。
五、綜上所述，上訴人訴請確認被上訴人與訴外人林玲雪就系爭
    抵押權所擔保之債權不存在，為無理由，不應准許，原審為
    上訴人此部分敗訴判決，並無不合，上訴意旨指摘原判決此
    部分不當，求予廢棄，為無理由，應予駁回。另上訴人訴請
    系爭分配表被上訴人所分配之債權原本，於超過50萬元部分
    應予剔除，不得列入分配，為有理由，應予准許，逾此範圍
    請求，為無理由，應予駁回。原審就債權原本超過50萬元部
    分為上訴人敗訴之判決，尚有未洽，上訴意旨求予廢棄改判
    ，為有理由，爰由本院予以廢棄改判如主文第2 項所示。至
    於原審將被上訴人債權原本50萬元及利息2 萬3,375 元、違
    約金4,675 元列入分配，並無不合，上訴意旨指摘原判決此
    部分不當，求予廢棄改判，為無理由，應予駁回。
六、據上論結，本件上訴為一部有理由，一部無理由，依民事訴
    訟法第450 條、第449 條第1 項、第79條，判決如主文。
中　　華　　民　　國　　94　　年　　6 　　月　　8　　日
                                民事第五庭
                                    審判長法官   蔡明宛
                                    法      官   魏式璧
                                    法      官   曾錦昌
以上正本證明與原本無異。
本件不得上訴。
中　　華　　民　　國　　94　　年　　6 　　月　　8　　日
                                     書  記  官  王婉蓉
